【裁判字號】    99,台上,1671
【裁判日期】    990325
【裁判案由】    妨害性自主
【裁判全文】
最高法院刑事判決            九十九年度台上字第一六七一號
上  訴  人  000000000Z（姓名、年籍、住址資料均詳卷）
選任辯護人  尤挹華律師
上列上訴人因妨害性自主案件，不服台灣高等法院高雄分院中華
民國九十九年一月八日第二審判決（九十八年度上訴字第一五五
八號，起訴案號：台灣高雄地方法院檢察署九十八年度偵字第一
九五二、三五二八號），提起上訴，本院判決如下：
    主  文
原判決關於0000-0000Z有罪部分撤銷，發回台灣高等法院高雄分
院。
    理  由
本件原判決認定上訴人000000000Z （姓名、年籍、住址資料均
詳卷），明知被害人000000000係其親生女兒，尚未滿十四歲，
因親屬關係而受其監督、照護，平日被害人與上訴人之母00000
0000A （姓名、年籍資料詳卷）同住，上訴人竟利用偶而將被害
人接回其○○縣○○鄉○○村住處之機會，於被害人對性自決能
力及身體自主判斷能力均未成熟下，基於性交之故意，先於被害
人就讀國小一年級寒假期間，即民國九十七年一月或二月間某日
，逕以手指插入被害人陰道撫弄之方式，對被害人性交得逞。另
於九十七年被害人放暑假期間，即九十七年六月下旬至同年九月
初間之某日，又以同樣方式對被害人性交一次。復於九十八年一
月初某日，再一次以同一方式對被害人性交得逞。嗣上訴人之母
察覺被害人行為有異，於九十八年一月六日帶同被害人至醫院檢
查，發現被害人處女膜有陳舊性裂傷疑似被性侵，而主動通報○
○縣政府性侵害防治中心，始查獲上情等情。因而維持第一審就
上開部分論處上訴人對於未滿十四歲之女子為性交（共三罪，均
累犯）罪刑之判決，駁回上訴人在第二審之上訴，固非無見。
惟查：(一)、依法應於審判期日調查之證據雖已調查，而其內容未
明瞭者，即與未經調查無異，如遽行判決，仍屬應於審判期日調
查之證據而未予調查，尚不得遽對被告為有利或不利之認定。原
判決認定上訴人有前揭犯行，係依憑上訴人之母於警詢中證稱：
因上訴人於九十八年一月六日凌晨，至伊住處要帶被害人回○○
村家睡覺，被害人正在睡，她聽到上訴人的叫聲非常緊張，急著
跟上訴人走，伊抓都抓不住，反抗力量很大，堅持跟上訴人離去
，伊懷疑她跟上訴人間有問題，事後逼問她，她才回答「爸爸（
即上訴人）有用我的ㄐㄐ，阿嬤妳要幫我守住秘密」（原判決第
四頁第十五至二十行）等情，為其主要論據之一。然上訴人原審
指定辯護人於原審審理中具狀為上訴人辯稱：衡情被害人若遭上
訴人性侵害，應該不會堅持要與上訴人走，而應會向上訴人之母
求助，始符常理。然上訴人之母卻因被害人堅持要跟上訴人離去
，而起疑被害人跟上訴人之間有問題，此種聯想與上訴人之母焦
慮多疑、幻覺之精神狀況，非無關聯（原審卷第四十二頁背面）
等情。上訴人原審指定辯護人上開辯解各情，其與上訴人之母上
開證稱各情，是否與社會上一般人基於日常生活經驗認為當然之
一定規則相符，及其證述各情是否屬實而得採為判決之依據攸關
，自應詳予調查釐清論述說明。乃原審就上情未詳予調查研求，
復未說明上訴人原審指定辯護人上開為上訴人辯解各情，其何以
不能為有利於上訴人論斷之理由，致上訴意旨得據以指摘，其查
證未盡且理由欠備，遽行判決，難昭折服。(二)、有罪之判決書，
對被告有利之證據不採納者，應說明其理由，為刑事訴訟法第三
百十條第二款所明定。故有罪判決書對於被告有利之證據，如不
加採納，必須說明其不予採納之理由，否則即難謂無判決不備理
由之違誤。是事實審法院應於審判期日就被告否認犯罪所為有利
之辯解事項與證據，予以調查，而於有罪判決理由內詳加論列，
否則率行判決，即屬於法有違。原判決認定上訴人有前揭犯行，
係依憑被害人於檢察官偵查中供稱：「爸爸（即上訴人）是把手
指頭伸進尿尿的地方，很痛，我不敢說，第一次是一年級寒假較
痛，最後一次是元旦（指九十八年）放四天假後，中間是升二年
級暑假，那時熱熱的，我穿短袖，蓋薄被」（原判決第四頁第六
至十行）等情，為其主要論據之一。然上訴人原審指定辯護人於
原審審理中具狀為上訴人辯稱：檢察官於偵查中詢問被害人之問
題，均係以主觀推測之誘導性方式提問，而被害人均以搖頭、點
頭之方式為表示，已難呈現事實之真相。且經提示操作娃娃，被
害人亦拒絕使用，不得採為不利於上訴人認定之依據（原審卷第
四十二頁背面）等情。而上訴人原審指定辯護人上開為上訴人辯
解各情是否屬實，其與被害人於檢察官偵查中供述各情，是否得
採為不利於上訴人認定之依據攸關，自應詳予調查釐清論述說明
。乃原審就上情未詳予調查研求，復未說明上訴人原審指定辯護
人上開為上訴人辯稱各情，其何以不能為有利於上訴人論斷之理
由，即逕採被害人於檢察官偵查中供述各情，為不利於上訴人認
定之依據，致上訴意旨得據以指摘，其查證未盡且理由欠備，遽
行判決，尚有未合。(三)、有罪判決所載之事實及理由，暨判決理
由間之說明，前後均須互相一致，復須與卷內之證據資料相適合
，否則即屬判決理由矛盾之違法。原判決於理由欄壹、二說明：
……其餘本判決所引用之證據資料，其中傳聞證據部分（即包括
被害人於檢察官偵查中之供述），因上訴人、辯護人、檢察官知
有刑事訴訟法第一百五十九條第一項不得為證據之情形，而未聲
明異議，視為同意作為證據，審酌該等證據作成之情況，並無不
法、不當取證而不適作為證據之情形，依刑事訴訟法第一百五十
九條之五規定，得作為證據等情，並援引被害人於檢察官偵查中
供述各情，為認定上訴人有前揭犯行之主要論據之一。然上訴人
原審指定辯護人於原審審理中具狀為上訴人辯稱：被害人於檢察
官偵查中之陳述，為審判外之陳述，無證據能力（原審卷第四十
二頁背面）。而上情與被害人於檢察官偵查中之供述是否具有證
據能力，及是否能援引被害人於檢察官偵查中之供述，為不利於
上訴人認定之依據攸關，自應詳予調查釐清論述說明。乃原審就
上情未詳予調查研求，逕以上開與卷內證據資料不盡相符之理由
，即認被害人於檢察官偵查中之供述為有證據能力，並採被害人
於檢察官偵查中供述各情，為不利於上訴人認定之依據，尚有未
洽。上訴人上訴意旨指摘原判決關於上訴人有罪部分不當，尚非
全無理由。按第三審法院應以第二審判決所確認之事實為判決基
礎，刑事訴訟法第三百九十四條第一項前段定有明文。原判決上
述之違背法令，影響於事實之確定，本院無可據以為裁判，應將
原判決關於上訴人有罪部分撤銷，發回原審法院更為審判。
據上論結，應依刑事訴訟法第三百九十七條、第四百零一條，判
決如主文。
中    華    民    國  九十九  年    三    月  二十五  日
                      最高法院刑事第一庭
                          審判長法官  董  明  霈
                                法官  林  茂  雄
                                法官  張  祺  祥
                                法官  黃  正  興
                                法官  陳  東  誥
本件正本證明與原本無異
                                      書  記  官
中    華    民    國  九十九  年    四    月    一    日
                                                      Ｑ

司法院資訊處製作；財團法人民間司法改革基金會備份。
